臺灣高等法院臺南分院刑事判決　一００年度交上易字第五五五號
上訴人
即被告　龔興民
　　　　楊漢澤
上一人
選任辯護人　吳炳輝律師
上列上訴人因過失傷害案件，不服臺灣雲林地方法院九十九年度
交易字第二０二號中華民國一００年八月十七日第一審判決（起
訴案號：臺灣雲林地方法院檢察署九十九年度偵字第二三二七號
），提起上訴，本院判決如下：
    主    文
上訴駁回。
    事    實
一、龔興民於民國（下同）九十九年二月二十日晚上，騎乘車牌
    號碼H6F－195號重型機車（下稱甲車），沿雲林縣林內鄉○
    ○村○○路由北往南方向行駛，於同日晚上九時十分許，行
    經該路門牌號碼一七五號建物前時，適楊漢澤於龔興民所騎
    乘之甲車右前方，由東往西方向穿越該路後，沿該路由北往
    南方向在車道內牽行車牌號碼GQK－172號重型機車（下稱乙
    車）；龔興民本應注意車前狀況，並隨時採取必要之安全措
    施，而依當時天候晴、夜間有照明、路面乾燥、無缺陷且無
    障礙物之客觀情況，並無不能注意之情形，竟疏未注意車前
    狀況，並隨時採取必要之安全措施；楊漢澤亦本應注意牽行
    未顯示後車燈照明設備之機車，應盡速穿越道路邊線並靠邊
    行走，而依當時上述之客觀情況，並無不能注意之情事，竟
    疏未注意儘速穿越道路邊線並靠邊行走，而推行未顯示後車
    燈照明設備之乙車在南下車道內前進；龔興民所騎乘之甲車
    遂由後不慎追擦撞在前由楊漢澤所推行在南下車道內前進之
    乙車；龔興民、楊漢澤均因而人車倒地，導致龔興民受有臉
    部下巴撕裂傷、上唇撕裂傷、左手尺骨鷹嘴突閉鎖性骨折、
    雙手、雙膝多處擦傷等傷害；楊漢澤則受有頭部外傷、頭皮
    血腫等傷害。
二、案經龔興民、楊漢澤訴由雲林縣警察局斗六分局報請臺灣雲
    林地方法院檢察署檢察官偵查起訴。
    理    由
甲、程序方面：
(一)按被告以外之人於審判外之言詞或書面陳述，除法律有規定
    者外，不得作為證據；被告以外之人於審判外之陳述，雖不
    符刑事訴訟法第一百五十九條之一至之四規定，而經當事人
    於審判程序同意作為證據，法院審酌該言詞陳述或書面陳述
    作成時之情況，認為適當者，亦得為證據，刑事訴訟法第一
    百五十九條第一項、第一百五十九條之五第一項分別定有明
    文。本件經列為證據之被告以外之人於審判外之陳述，業據
    被告二人於原審準備程序陳明均同意作為本件之證據使用（
    見一審卷第二十一頁），且經原審及本院於審理時提示卷內
    各該被告以外之人於審判外陳述之筆錄，讓公訴人及被告表
    示意見，而審酌該等審判外陳述作成時之情況，未見有何不
    能自由陳述之情形，亦無違法取證等瑕疵，且與待證事實具
    有關聯性，認以之作為證據應屬適當，應認均有證據能力。
(二)本判決下列所引用之其餘非屬供述證據之書證資料，並無證
    據證明係實施刑事訴訟程序之公務員違背法定程序所取得，
    亦無其他法律規定不得作為證據之情形，應認均有證據能力
    。
乙、實體方面：
一、訊據被告龔興民、楊漢澤均矢口否認有過失傷害犯行，被告
    龔興民辯稱：楊漢澤騎乘之乙車在伊騎乘之甲車之同向右前
    方，突然左轉，致伊措手不及而擦撞云云；被告楊漢澤辯稱
    ：伊推乙車沿路邊白線外直行，遭龔興民駕駛甲車自後追撞
    ，伊無過失云云。
二、前揭時地被告龔興民騎乘之甲車與被告楊漢澤所推行之乙車
    發生追擦撞，導致二人受傷之車禍事實，業據被告二人供認
    不諱，且有道路交通事故現場圖、道路交通事故調查報告表
    (一)、(二)、現場照片等在卷可憑（見警卷第十一至二十一頁）
    。被告龔興民因本件車禍受有臉部下巴撕裂傷、上唇撕裂傷
    、左手尺骨鷹嘴突閉鎖性骨折、雙手、雙膝多處擦傷等傷害
    ；被告楊漢澤因本件車禍受有頭部外傷、頭皮血腫等傷害，
    有成大醫院斗六分院醫診字第0990316016號、醫診字第0990
    406021號診斷證明書、慈濟斗六門診部診字第A00000000號
    診斷證明書在卷可參。
三、按汽車，指在道路上不依軌道或電力架線而以原動機行駛之
    車輛，包括機器腳踏車；汽車行駛時，駕駛人應注意車前狀
    況及兩車併行之間隔，並隨時採取必要之安全措施；行人應
    在劃設之人行道行走，在未劃設人行道之道路，應靠邊行走
    ，道路交通安全規則第二條第一項第一款、第九十四條第三
    項、第一百三十三條分別定有明文。本件依卷附道路交通事
    故現場圖及現場照片所示，案發車禍地點，為南北各一線之
    雙向車道，車道中心為雙黃實線，外側為白線；肇事後，被
    告龔興民騎乘之甲車橫斜倒於南下車道內，車頭距中心線二
    ．四公尺，車尾距中心線一．二公尺（見警卷第十一、十八
    頁）；被告楊漢澤之乙車壓在被告楊漢澤身上，救護時移至
    外側為白線上（見現場圖內現場處理摘要欄及現場照片，警
    卷第十一、二十一頁）；又卷附警攝現場照片顯示，被告龔
    興民騎乘之甲車橫斜倒於南下車道內時，其地面上遺留有二
    段白色刮地痕（見警卷第十九頁下面照片及第二十頁上方照
    片），足見被告龔興民所騎乘之甲車係在南下車道內，跌倒
    橫斜倒於地，始在南下車道內地面上遺留有二段白色刮地痕
    ；顯見被告龔興民所騎乘之甲車與被告楊漢澤所推行之乙車
    ，係在被告龔興民騎乘之南下車道內發生追擦撞。據現場證
    人楊漢宗、高肇康於偵查中及原審審理時均證稱：楊漢澤案
    發當時是推著機車過馬路等語（見偵查卷第十四、三十頁、
    一審卷第五十六、六十頁反面），被告楊漢澤亦不否認案發
    當時是推著機車過馬路，故楊漢澤應係推著乙車由東往西方
    向欲穿越中正路。而被告龔興民則沿雲林縣林內鄉○○村○
    ○路由北往南方向行駛，楊漢澤係推著乙車由東往西方向欲
    穿越中正路，而二車既係在被告龔興民騎乘之南下車道內發
    生追擦撞，則楊漢澤顯係推著乙車穿越中正路至南下車道時
    ，即沿中正路南下車道內由北往南方向前進，始在中正路南
    下車道內為被告龔興民所騎乘之甲車由後追擦撞足明。證人
    高肇康於原審證稱：楊漢澤已過白線（見一審卷第六十頁反
    面），應係未看清楚案發當時之狀況，不足採信。肇事當時
    天候晴、夜間有照明、路面乾燥、無缺陷且無障礙物之客觀
    情況，有道路交通事故調查報告表(一)可憑（見警卷第十二頁
    ），並無不能注意之情形。被告龔興民竟於楊漢澤顯係推著
    乙車在其之前之中正路南下車道內由北往南方向前進時，疏
    未注意車前狀況，並隨時採取必要之安全措施；被告楊漢澤
    推著乙車由東往西方向欲穿越中正路，疏未注意盡速穿越道
    路並靠路邊白線外行走，竟在南下車道內即由北往南方向前
    進，推著未顯示後車燈照明設備；致被告龔興民所騎乘之甲
    車由後不慎追擦撞在前由被告楊漢澤推行在車道內前進之乙
    車，本件車禍發生被告龔興民、楊漢澤均難辭過失責任。
四、本件因警繪現場圖，未明確劃出被告龔興民所騎乘之甲車著
    上之刮地痕，南下車道及白線外之寬度，暨被告楊漢澤所牽
    行之乙車，倒於何位置等等肇事後詳細之情節，資料不詳備
    ，以致偵查中經臺灣雲林地方法院檢察署送請臺灣省雲嘉區
    車輛行車事故鑑定委員會、臺灣省車輛行車事故覆議鑑定委
    員會鑑定結果，該兩會未能詳察上開情狀，均函覆表示未便
    鑑定（見偵查卷第十八、二十頁）。然本件依據上開卷證資
    料，已足以判斷本件車禍發生被告龔興民、楊漢澤均難辭過
    失責任，詳如前述。經原審再送請成功大學車輛行車事故鑑
    定研究中心進行鑑定結果，認：「楊漢澤牽著乙車穿越中正
    路及其後沿道路邊線左側行走在車道內的一連串行為屬於應
    該注意，可以注意，而未注意的行為，因此與本車禍的發生
    ，兩者存有相當因果關係。龔興民騎乘甲車沿中正路北往南
    行，當時視線尚屬可以辨識，卻未能警覺並正確判斷前方相
    對速度極低牽著機車行走的行人，因此在判斷錯誤的情況下
    ，追擦撞右前方慢速移動行人及其機車，屬於應該注意，可
    以注意，而未注意的行為，因此與本車禍的發生，兩者亦存
    有相當因果關係。楊漢澤推著乙車穿越中正路後未能盡速穿
    越道路邊線並靠右行走，導致車道上產生相對速度過高的現
    象並因而發生車禍為主要肇事原因，龔興民騎乘甲車未能正
    確辨識判斷前方路況，剎車、閃避反應不及為肇事次因。建
    議肇事責任分配比例為：楊漢澤50-70%（夜間牽行沒有後車
    燈照明車輛，在車道內前進）；龔興民30-50%（行駛中未注
    意前方道路狀況，超越時操作反應錯誤，追擦撞前方慢速牽
    行之車輛）。」有財團法人成大研究發展基金會100年6月22
    日成大研基建字第1000002099號函及所附鑑定意見書在卷可
    稽（見一審卷第一一三至一一五頁），仍同本院上述見解，
    認車禍發生被告龔興民、楊漢澤均有過失責任。而被告龔興
    民所騎乘之甲車與被告楊漢澤所推行之乙車發生追擦撞，與
    二人受傷結果間具有相當因果關係，被告龔興民、楊漢澤過
    失傷害犯行洵堪認定。
五、被告龔興民辯稱：本件係與伊同向右前方之楊漢澤騎乘之乙
    車突然左轉，才讓我措手不及而擦撞乙車云云；被告楊漢澤
    辯稱：我伊推著乙車沿路面白線外直行云云。惟據成功大學
    車輛行車事故鑑定研究中心之鑑定分析結果：「由於乙車並
    沒有脫離楊漢澤所在位置，而是立即左倒壓在其身上，而且
    卷內並沒有任何證據顯示楊漢澤身上有由車上跌下，容易產
    生之擦挫傷，表示乙車遭撞擊時幾乎沒有動能，換言之就是
    沒有明顯速度，且乙車左側並沒有撞擊車損的具體證據，可
    以釐清本車禍不是楊漢澤騎乘機車或是推著機車由北往南行
    駛或是步行時，突然偏左行駛欲向左穿越中正路以致龔興民
    騎乘之甲車閃避不及而擦撞發生車禍。又根據警卷第二十頁
    照片中甲車倒地時地面刮地痕的樣式，以及刮地痕相對中央
    分向線以及道路邊線的位置，可以確定甲車撞擊前是行駛在
    北往南的車道內而不是沿著白色道路邊線行駛，因此亦可以
    確定楊漢澤推著乙車在穿越馬路的過程中，還未完全穿越白
    色道路邊線，兩車就已經發生撞擊了。」有上開鑑定意見書
    在卷可憑（見一審卷第一一０、一一一頁）。認被告牽行之
    乙車肇事後沒有脫離楊漢澤所在位置，係立即左倒壓在其身
    上，且卷內無任何證據顯示楊漢澤身上有由車上跌下產生之
    擦挫傷，表示乙車遭撞擊時幾乎沒有動能，換言之乙車當時
    沒有明顯速度，另乙車左側並沒有被撞擊之車損具體證據，
    故可以釐清本件車禍不是楊漢澤騎乘機車或是推著機車由北
    往南行駛或是步行時，突然偏左行駛欲向左穿越中正路以致
    龔興民騎乘之甲車閃避不及而擦撞發生車禍。又根據警卷第
    二十頁照片中甲車倒地時地面刮地痕的樣式，及刮地痕相對
    中央分向線及道路邊線的位置，可以確定甲車撞擊前是行駛
    在北往南的車道內，不是沿著白色道路邊線行駛，因此可確
    定楊漢澤推著乙車在穿越馬路的過程中，還未完全穿越白色
    道路邊線，兩車就已經發生撞擊了。是被告龔興民所辯：係
    楊漢澤騎乘之乙車突然左轉，才發生擦撞云云，被告楊漢澤
    所辯：推著乙車沿路面白線外直行云云，純係卸責之詞，均
    非可採。
六、核被告二人所為，均係犯刑法第二百八十四條第一項前段過
    失傷害罪。
七、原審認被告二人過失傷害罪證明確，因予適用刑法第二百八
    十四條第一項前段、第四十一條第一項前段、刑法施行法第
    一條之一第一項、第二項前段，並審酌被告二人過失程度，
    受傷情形，及犯後互相推諉責任，態度均非良好等一切情狀
    分別量處被告龔興民拘役拾日，被告楊漢澤拘役伍拾日，
    併均諭知如易科罰金，以新臺幣壹仟元折算壹日。本院經核
    原判決認事用法，均無不合，量刑亦屬妥適。被告等上訴否
    認犯罪，指摘原判決不當，均為無理由，應予駁回。
八、據上論斷，應依刑事訴訟法第三百六十八條，判決如主文。
本案經檢察官李啟明到庭執行職務
中    華    民    國    100   年    11    月    30    日
                  刑事第一庭審判長法官  茆  臺  雲
                                  法官  陳  義  仲
                                  法官  蔡  長  林
以上正本證明與原本無異。
不得上訴。
                                書記官  李  培  薇
中    華    民    國    100   年    11    月    30    日
附錄本案論罪科刑法條全文：
刑法第二百八十四條第一項前段（過失傷害罪）：
  因過失傷害人者，處六月以下有期徒刑、拘役或五百元以下罰
金。